【裁判字號】    99,重訴,246
【裁判日期】    990813
【裁判案由】    返還價金
【裁判全文】
臺灣臺北地方法院民事判決             99年度重訴字第246號
原      告  陳建權
訴訟代理人  蔡雅蓯律師
訴訟代理人  張佳瑜律師
被      告  財團法人台北市○○路基督教會
法定代理人  黃海濤
訴訟代理人  吳仲立律師
上列當事人間請求返還價金事件，本院於民國99年7月22日言詞
辯論終結，判決如下：
    主  文
被告應給付原告新臺幣捌佰參拾參萬伍仟元，及自民國九十八年
十二月一日起至清償日止，按年息百分之五計算之利息。
原告其餘之訴駁回。
訴訟費用由被告負擔十分之七，餘由原告負擔。
本判決於原告以新臺幣貳佰柒拾柒萬玖仟元或同面額之聯邦商業
銀行南京東路分行無記名可轉讓定期存單為被告供擔保後，得假
執行。但被告如以新臺幣捌佰參拾參萬伍仟元或同面額之第一銀
行可轉讓定期存單為原告預供擔保，得免為假執行。
原告其餘假執行之聲請駁回。
    事實及理由
一、原告起訴主張：原告於民國98在5月26日經由訴外人健盈不
    動產有限公司（下稱健盈公司）仲介，向被告購買其所有門
    牌號碼臺北市○○區○○路391巷6號7樓房屋及其坐落土地
    之應有部分（下稱系爭房屋），約定總價新臺幣（下同）18
    50萬元，雙方並簽訂不動產買賣契約書（下稱系爭買賣契約
    ），原告已依約支付第1、2期款項共計556萬元（下稱系爭
    款項），惟被告卻遲未依系爭買賣契約第2條第2款之約定，
    提出臺北市政府民政局准予其處分系爭房屋之核准文件予承
    辦代書，致買賣程序無法繼續進行，98年9月間原告獲悉被
    告申請准予處分系爭房屋案件業遭臺北市政府民政局全案駁
    回在案，原告遂先後於98年9月28日及10月13日委由健盈公
    司以存證信函通知被告先將系爭款項交由銀行為交易安全信
    託，及以存證信函催告被告履約，惟被告均置之不理，原告
    於98年10月13日再度以存證信函催告被告履約，惟被告仍置
    若罔聞，顯已給付遲延，嗣健盈公司委請王正德議員居中召
    開協調會，然被告仍藉詞推諉，不願返還系爭款項，致調解
    未果，而作成「請雙方依法律途徑處理」之會議結論，為此
    ，爰依系爭買賣契約及民法第259條第1款、第260條之規定
    提起本件訴訟，並以起訴狀繕本之送達為解除契約意思表示
    之通知等語。並聲明：(一)被告應給付原告1112萬元，及自起
    訴狀繕本送達之翌日起至清償日止，按年息5％計算之利息
    。(二)願提供現金或聯邦商業銀行南京東路分行無記名可轉讓
    定期存單供擔保，請准宣告假執行。
二、被告則以：
  （一）原告簽訂系爭買賣契約時，明知系爭房屋為財團法人所
        有，依規定財團法人處分不動產應先報經主管機關核准
        ，基此，兩造遂於系爭買賣契約第3條及98年8月24日簽
        訂之協議書（下稱系爭協議）第4條約定過戶期限「空
        白」，又因政府程序之延誤、行政機關行文之流程均不
        可歸責於被告，系爭協議其他約定事項第2點明定兩造
        同意於主管機關核准之處分函等各項公文文件備齊後1
        週內始過戶，雖臺北市政府民政局曾以98年9月18日北
        市民三字第09832377600號函駁回被告處分之申請，惟
        因被告已依法提起訴願，本件尚未終局確定，是被告並
        無任何可歸責於己之給付遲延，亦非陷於給付不能，原
        告之訴顯無理由。
  （二）本件買賣交易係由健盈公司仲介，事涉健盈公司仲介費
        之收取，且健盈公司曾發函指摘被告違約，是健盈公司
        於本件買賣交易實有利害關係存在，證人廖玉如之立場
        並不客觀，且證人廖玉如既為健盈公司之員工，其證述
        難無偏頗之嫌，參照證人廖玉如之證述可知，原告於簽
        訂系爭買賣契約前即已知系爭房屋處分須經臺北市政府
        民政局核准，至於被告應於何時提出處分函，則無法確
        定日期，故只要被告未怠於申請處分函或處分函申請尚
        在行文流程中或即便遭到駁回確定，依兩造約定均不可
        歸責於被告。另原告、健盈公司及證人廖玉如均知悉系
        爭房屋處分核准函於本件買賣交易屬重要文件，而系爭
        買賣契約及協議書手寫文字均由專業代書即健盈公司負
        責人丁林聘所書寫，被告若真有此等保證，按理均應記
        載於合約中，焉有可能只記載被告免責情形，而未記載
        上揭之保證內容，證人廖玉如之證述，並非實在，不足
        採信。
  （三）系爭買賣契約第10條約定：「....，如乙方（即被告）
        不賣或不照約履行應盡義務時亦應將已收價款如數退還
        與甲方外，另加倍賠償所收價款同額之損害金與甲方後
        ，本約方得解除，各無異議」，易言之，被告只有在「
        不賣或不照約履行應盡義務」時，始應將已收價款如數
        退還與原告，另加倍賠償所收價款同額之損害金，惟被
        告並無不賣或不照約履行應盡義務（按被告自始至終從
        未怠於處分函之申請，且縱遭駁回亦積極依法救濟中）
        ，是原告依系爭買賣契約第10條及民法第259條第1款、
        第260條之規定，訴請被告返還價金556萬元及加倍賠償
        所收價款同額之損害金556萬元，共計1112萬元，為無
        理由，且原告請求之違約金有過高之情事等語置辯。並
        聲明：(一)原告之訴及假執行之聲請均駁回。(二)如受不利
        之判決，願提供現金或第一銀行無記名可轉讓定期存單
        為擔保，請准宣告免為假執行。
四、兩造不爭執之事項：
  （一）原告於98在5月26日經由健盈公司仲介，向被告購買其
        所有系爭房屋，約定買賣總價為1850萬元，雙方簽訂系
        爭買賣契約，原告已依約支付第1、2期款項共計556萬
        元（其中100萬元係原告代為繳納之土地增值稅），嗣
        原告就系爭房屋之買賣事宜，另於98年8月24日以大寶
        廣博生技有限公司（原告為負責人，下稱大寶公司）名
        義與被告簽訂系爭協議。
  （二）依系爭買賣契約書第2條第2項、第3條、第10條及系爭
        協議第4、7約定：「(二)第貳次付款：甲（即原告）、乙
        （即被告）雙方交付應有文件於代書處，並隨即由代書
        備齊文件申報土地增值稅及契約，並俟完稅後，由代書
        處通知甲方繳納契稅...。雙方約定於98年6月25日完成
        」、「乙方應於前條第3款付款前交付所有權狀，第2款
        付款前交付印鑑證明、戶籍資料等產權移轉應備全部證
        件，...。但不可歸責於乙方（如政府程序之延誤）乙
        方不負責任」、「...，如乙方不賣或不照約履行應盡
        義務時亦應將已收價款如數退還與甲方外，另加倍賠償
        所收價款同額之損害金與甲方後，本約方得解除，各無
        異議」、「總價款1850萬扣除第3項所有款項為本買賣
        契約之尾款，雙方約定於甲方（即原告）銀行貸款完成
        後完全給付....，但可歸責於行政機關之行文流程不在
        此限」、「其他約定事項：2.雙方同意於處分函等各項
        公文文件備齊後1週內過戶。」。
  （三）臺北市政府民政局於98年9月18日以北市民三字第09832
        377600號函文駁回被告申請系爭房屋處分案，惟被告不
        服業已提起訴願，經駁回訴願後，被告遂提起行政訴訟
        ，仍經臺北高等行政法院於99年7月8日以99年度訴字第
        972號判決駁回其訴在案。
  （四）原告曾先後於98年9月28日及10月13日委由健盈公司以
        存證信函通知被告限期解決民政局處分函事宜，及以存
        證信函催告被告履行系爭買賣契約。
五、本件之爭點為：
  （一）原告得否請求被告返還價金556萬元？
  （二）原告請求之違約金有無過高情事而應予酌減？
六、得心證之理由：
  （一）原告得否請求被告返還價金556萬元？
      1.經查，系爭買賣契約第2條約定：「付款期限及移交不
        動產方法：(三)第參次付款：甲方（即原告）成為新所有
        權人，並向銀行抵押借貸初設金額為1294萬元整。由甲
        方主張買賣價款之一部分，乙方（即被告）亦主張本標
        的物為現況交屋，俟過戶完成交付新所有權狀於甲方，
        共計參次付款。共計1850萬元整。雙方期約暫定98年8
        月24日完成本買賣契約」、第3條約定：「乙方應於前
        條第3款付款時交付所有權狀，第2期付款時交付印鑑證
        明、戶籍資料等產權移轉應備全部文件...甲方應配合
        代書作業及過戶所需一切證件，送至代書處憑辦...。
        但不可歸責於乙方（如政府程序之延誤，乙方不負責任
        ）」（見本院卷(一)第39 、40頁），又系爭協議第4條約
        定：「總價款1850萬扣除第3項所有款項（即第1、2期
        款共556萬元）為本買賣契約之尾款，雙方約定於甲方
        （即原告）銀行貸款完成後完全給付，買賣契約完成【
        但可歸責於行政機關之行文流程不在此限】」、第7條
        約定：「其他約定事項：1.雙方同意於稅單核課完成後
        ，1週內完成繳納。2.雙方同意於處分函等各項公文文
        件備齊後1週內過戶」（見本院卷(一)第43 頁），準此以
        觀，被告應於原告給付第2期款時，備齊各項過戶所需
        證件送至代書處，並於處分函等各項公文文件備齊後1
        週內過戶，由原告持向銀行抵押貸款，雙方暫定於98年
        8月24日前完成買賣契約，倘被告未依約履行上開義務
        ，經原告定相當期限催告仍不履行，即應負遲延責任。
      2.按解釋意思表示，應探求當事人之真意，不得拘泥於所
        用之辭句，民法第98條定有明文。又解釋私人契約應通
        觀全文，並斟酌立約當時之情形，以期不失立約人之真
        意（最高法院18年上字第1727判例可資參照）。查系爭
        買賣契約第3條約定，被告應於原告給付第2期款時，交
        付產權移轉資料（含准許處分函）予指定之登記代理人
        ，但如政府程序之延誤，被告不負責任，系爭協議第4
        條、第7條約定，尾款由原告銀行貸款完成後完全給付
        ，雙方同意於處分函等各項公文文件備齊後1週內過戶
        ，被告雖抗辯：被告於收受處分函1週內未辦理過戶始
        負遲延責任，目前全案尚未確定，被告並未給付遲延云
        云，然據證人即健盈公司業務廖玉如到庭證稱：我於系
        爭買賣契約簽訂時有在場，買賣房屋會分好幾期款項，
        原則上會記載付款的日期，但因系爭房屋要辦理相關程
        序即向市政府民政局申請處分函，所以約定如果因為政
        府程序的延誤，不能作為違約事由，原告於簽約前就知
        道系爭房屋處分須經臺北市民政局核准，依約被告應於
        簽約後提出處分函，沒有確切日期，申請處分函的通常
        合理時間是21天，被告曾向原告保證一定可以取得處分
        函，本來第3期款（尾款）是要在民政局處分函下來過
        戶完成後，就可以付尾款，但被告擔心民政局延誤行文
        流程，所以在系爭協議第4條加註「但可歸責行政機關
        之行文流程，不在此限」，被告曾向原告保證一定可以
        取得處分函，說處分函一定下的來，政府無權阻止人民
        處分自己的財產，且說如果處分函沒有下來，要返還原
        告2倍價金，系爭買賣契約第10條是制式條款，記載違
        約的話，要加倍返還價金等語（見本院卷(二)第11至14頁
        ），依證人廖玉如所述，兩造於簽約前即知悉系爭房屋
        之處分須取得臺北市政府民政局之核准處分函，始得辦
        理所有權移轉登記，因此特別約定如因可歸責於政府機
        關之行文流程，被告不負違約責任，衡諸常情，一般不
        動產之買賣，動輒上千萬元，若非被告保證取得處分函
        為確定之事實，原告理應不會支付鉅款向被告購買可能
        無法辦理過戶之系爭房屋，又若原告知悉被告是否取得
        臺北市政府民政局核發之處分函，係處於不確定狀態，
        衡情亦無可能先支付第1、2期款，增加己身購屋之風險
        ，堪認證人廖玉如證稱被告曾向原告保證一定可以取得
        處分函乙節，應為可採，參以財團法人申請處分財產通
        常處理期限為22日（民政局16日、區公所6日），有網
        站資料在卷可佐（見本院卷(二)第24頁），足認系爭買賣
        契約第3條所定「如政府程序之延誤，乙方（即被告）
        不負責任」及系爭協議第4條所載「但可歸責於行政機
        關之行文流程不在此限」，解釋上應指被告向行政機關
        提出核准處分之申請後，行政機關作成核准處分之作業
        時間而言，而非指訴願、行政訴訟程序終局確定之時間
        ，是以，倘被告未於通常合理之時間內提出處分函，及
        辦理所有權移轉登記，經原告催告仍未履行，即應負遲
        延責任。
      3.次按給付有確定期限者，債務人自期限屆滿時起，負遲
        延責任；給付無確定期限者，債務人於債權人得請求給
        付時，經其催告而未為給付，自受催告時起，負遲延責
        任；契約當事人之一方遲延給付者，他方當事人得定相
        當期限催告其履行，如於期限內不履行時，得解除其契
        約，民法第229條第1項、第2項前段及第254條分別定有
        明文。本件原告業於98年8月24日支付第2期款278萬元
        ，此觀諸系爭協議第3條之約定可明，且為兩造所不爭
        執，則依系爭買賣契約第3條及系爭協議第7條之約定，
        被告即應交付產權移轉相關文件（含行政機關核准處分
        函）予登記代理人，並於文件備齊後1週內辦理過戶，
        被告於簽約後雖向臺北市政府民政局提出申請，惟經該
        局於98年9月18日以北市民三字第09832377600號函以被
        告未先報經主管機關核准，即與原告簽訂買賣契約，違
        反規定，且被告出售系爭房地而擬另承租會所作為主事
        務所，將使捐助財產全數滅失，嚴重損害法人權益為由
        駁回其申請（見本院卷(一)第8頁），被告不服提起訴願
        ，經駁回訴願後，被告遂提起行政訴訟，仍經臺北高等
        行政法院於99年7月8日以99年度訴字第972號判決駁回
        其訴在案，是被告未能取得行政機關之處分函，難謂無
        可歸責之事由，又原告因被告未於通常合理之期限內交
        付行政機關核准處分函，及辦理所有權移轉登記，乃於
        98年10月13日以臺北光華郵局第412號存證信函催告被
        告應於7日內履行，經被告於同年月15日收受之事實，
        為被告所不爭執，復有該存證信函暨掛號郵件收件回執
        在卷可憑（見本院卷(一)第11、12頁），被告既未於前開
        期限內履行，則原告於98年10月27日提起本件訴訟，並
        以起訴狀繕本之送達通知被告解除契約，經被告於98年
        11月30日合法收受，自屬有據。從而，原告主張系爭買
        賣契約業經其合法解除，尚無不合。
      4.又按「契約解除時，當事人雙方回復原狀之義務，除法
        律另有規定，或契約另有訂定外，依左列之規定：一由
        他方受領之給付物，應返還之」，民法第259條第1款定
        有明文。本件原告已依約支付第1、2期款項共計556萬
        元，此為兩造所不爭執，嗣後系爭買賣契約既經原告合
        法解除，則依前開規定，原告請求被告返還其所受領之
        價金共556萬元及法定遲延利息，即屬有據，應予准許
        。
  （二）原告請求之違約金有無過高情事而應予酌減？
      1.按約定之違約金額過高者，法院得依職權減至相當之數
        額，民法第252條定有明文。又違約金係當事人約定契
        約不履行時，債務人應支付之懲罰金或損害賠償額之預
        定，以確保債務之履行為目的，民法第252條規定不問
        其作用為懲罰性抑為損害賠償之預定，均有其適用，至
        於酌減是否相當，即須依一般客觀事實，社會經濟狀況
        及當事人所受損害情形，以為斟酌之標準（最高法院79
        年臺上字第1915號、68年臺上字第3887 號判例意旨參
        照）。本件原告係於98年5月26日與被告簽訂系爭買賣
        契約，約定買賣總價為1850萬元，原告已依約繳納第1
        、2期款共556萬元，被告則未依約交付辦理產權移轉登
        記所需之行政機關核准處分函，及辦理所有權移轉登記
        ，業經原告合法解除契約，已如前述，是依系爭買賣契
        約第10條約定，被告自應支付違約金。
      2.原告主張其因被告違約無法移轉登記系爭房屋所有權，
        致原告無法使用系爭房屋，而被迫須另外承租2間房屋
        作為大寶公司辦公及宿舍之用，造成原告受有每月租金
        、管理費之損害共計12萬659元，參考各級法院辦案期
        限實施要點規定，第一、二、三審通常程序審判案件之
        期限合計4年4月，依此計算原告受有租金等損失總計
        627萬4268元，顯逾兩造合意約定之損害賠償額，故其
        請求被告給付違約金556萬元，尚稱合理等語，固據提
        出房屋租賃契約書、管理費繳費收據等件為證（見本院
        卷(二)第31至44頁），惟查，原告就其主張購買系爭房屋
        之目的係作為大寶公司辦公及宿舍用途乙節，並未舉證
        以實其說，已難憑採，況上開房屋租賃契約之承租人為
        大寶公司，並非原告，雖原告為大寶公司負責人，然公
        司與負責人之人格係各自獨立，縱大寶公司確有上開租
        金及管理費支出，亦難認係原告所受之損害，是原告前
        開主張，不足採取。
      3.查系爭買賣契約第10條約定：「本約簽訂後，....如乙
        方不賣或不照約履行應盡義務時，應將已收價款如數退
        還與甲方外，另加倍賠償所收價款同額之損害金與甲方
        後，本約方得解除，各無異議」，並未明訂其為懲罰性
        違約金，且非以強制履行債務為目的，而僅係約定於債
        務不履行時，雙方所應賠償之數額，即屬損害賠償預定
        性質之違約金，爰審酌本件係因被告違約迄未提出行政
        機關核准之處分函，致系爭房屋未能辦理所有權移轉登
        記，違約情節甚為重大，且原告本期待購買系爭房屋供
        使用，因被告未依約履行，致原告必須另行籌資購買其
        他房地，復因系爭買賣契約之糾紛委請律師支出律師費
        用，該費用仍繼續發生，自受有時間、勞力、費用之損
        失，又兩造約定之系爭房屋買賣總價為1850萬元，原告
        已給付556萬元，被告自98年5月26日、同年8月24日收
        受原告交付之價金各278萬元後，迄今所得享受之利益
        ，及原告所受之利息損失，暨被告於簽約時即已清楚知
        悉違約之賠償責任，另參酌內政部於90年7月11日以臺
        （90）內中地字第9082362號公告頒行（經行政院消費
        者保護委員會第78次委員會議通過）之「成屋買賣契約
        書範本」第10條第1項規定，賣方如違約致影響買方權
        利，經買方催告仍不履行，買方得解除契約，解約時，
        賣方除應將買方已付之房地價款並附加法定利息全部退
        還買方外，並應按房地總價款15％支付違約金，但該賠
        償之金額超過已付價款者，則以已付價款為限，而本件
        原告已付價款556萬元，佔總價款之比例約30％等一切
        情狀，認原告請求被告給付與已付價款同額之違約金
        556 萬元，已逾「成屋買賣契約書範本」第10條第1項
        所定違約金之上限（即總價款15％），尚屬過高，應予
        酌減為總價款之15％即277萬5000元，始為允當，至逾
        此部分之請求，為無理由，不應准許。
七、綜上所述，被告遲未依系爭買賣契約之約定交付行政機關之
    核准處分函，及辦理所有權移轉登記，經原告定相當期限催
    告仍未履行，原告主張解除契約，自屬有據。從而，原告依
    系爭買賣契約及契約解除後之法律關係，請求被告返還價金
    556萬元、給付違約金277萬5000元，共計833萬5000元，及
    自起訴狀繕本送達之翌日即98年12月1日起至清償日止，按
    年息5％計算之利息，為有理由，應予准許，至逾此部分之
    請求，則為無理由，應予駁回。
八、假執行之宣告：兩造均陳明願供擔保，聲請宣告假執行或免
    為假執行，關於原告勝訴部分，經核均無不合，爰分別酌定
    相當擔保金額准許之，至原告敗訴部分，其假執行之聲請，
    已失所附麗，應併予駁回，附此敘明。
九、本件事證已臻明確，兩造其餘攻擊防禦方法及舉證，核與判
    決結果無影響，茲不再一一論述，併此敘明。
十、據上論結，本件原告之訴為一部有理由、一部無理由，依民
    事訴訟法第79條、第390條第2項、第392條第2項，判決如主
    文。
中    華    民    國    99    年    8     月    13    日
                  民事第二庭    法  官  鍾素鳳
以上正本係照原本作成。
如對本判決上訴，須於判決送達後20日內向本院提出上訴狀。如
委任律師提起上訴者，應一併繳納上訴審裁判費。
中    華    民    國    99    年    8     月    13    日
                                書記官  林玗倩

司法院資訊處製作；財團法人民間司法改革基金會備份。
